臺灣高等法院臺南分院民事判決　94年度上易字第38號
　　上　訴　人　丁○○○
　　　　　　　　　　　　　　1.
　　　　　　　　壬○○
　　　　　　　　　　　　　　2.
　　　　　　　　丙○○
　　　　　　　　　　　　　　1.
　　　　　　　　辛○○
　　　　　　　　戊○○
　　　　　　　　　　　　　　1.
　　　　　　　　子○○88..
　　　　　　　　癸○○87..
　　　　　　　　己○○91..
　　兼上列三人共同
　　法定代理人　庚○○　　住同.
　　　　　　　　乙○○　　住同.
　　上列十人共同
　　訴訟代理人　彭冀湘　　律師
　　被 上 訴人　甲○○　　住.
　　　　　　　　　　　　　　號.
　　訴訟代理人　蔡文斌　　律師
　　　　　　　　曾靖雯　　律師
　　　　　　　　何冠慧　　律師
　　　　　　　　王建強　　律師
上列當事人間請求拆屋還地事件，上訴人對於中華民國九十四年
年一月六日臺灣臺南地方法院第一審判決（九十三年度訴字第八
二六號）提起上訴，經本院於九十四年五月十七日言詞辯論終結
後，判決如下：
      主      文
原判決關於命超過「上訴人乙○○、壬○○、丙○○、辛○○、
丁○○○應將坐落台南縣歸仁鄉○○○段三小段一一七一地號土
地上，如本判決附圖所示Ａ、Ｂ、Ｃ、Ｄ、Ｅ部分拆除，並將各
該部分土地面積合計共四百二十二平方公尺交還被上訴人。」部
分，及該部分假執行之宣告，暨訴訟費用之裁判均廢棄。
上開廢棄部分，被上訴人在第一審之訴及假執行之聲請均駁回。
其餘上訴駁回。
第一、二審訴訟費用由上訴人乙○○、壬○○、丙○○、辛○○
、丁○○○負擔三分之二，餘由被上訴人負擔。
      事實及理由
一、被上訴人主張：坐落台南縣歸仁鄉○○○段三小段一一七一
    地號土地（以下稱系爭土地），原係訴外人蔡耀林所有（蔡
    耀林於民國九十一年三月四日死亡後，系爭土地由上訴人乙
    ○○、壬○○、丙○○、辛○○等四人代位繼承，並已辦妥
    繼承登記），向訴外人台南縣歸仁鄉農會抵押借款，因債務
    未獲清償，訴外人台南縣歸仁鄉農會於九十一年間向執行法
    院聲請就系爭土地為強制執行，經執行法院以九十一年度執
    字第二四五九四號受理後，定期於九十二年十一月二十六日
    公開拍賣而由被上訴人拍定取得，其後執行法院發給不動產
    權利移轉證書，被上訴人並於九十三年二月十一日辦妥系爭
    土地所有權移轉登記；又系爭土地上現有訴外人蔡勝國於七
    十三年六月間興建如本判決附圖所示編號Ａ、Ｂ、Ｃ、Ｄ等
    四棟未辦保存登記建物，及編號Ｅ部分之水泥地（門牌號碼
    ：台南縣歸仁鄉○○村○○路○段一０三巷二一號，以下稱
    系爭建物），占用系爭土地面積合計共四百二十二平方公尺
    ；訴外人蔡勝國已於八十年十一月九日死亡，上訴人均係其
    繼承人，其等並無正當權源，而占有使用被上訴人所有系爭
    土地，為此本於所有物返還請求權，於原審聲明：(一)上訴人
    應將系爭土地上如本判決附圖所示Ａ、Ｂ、Ｃ、Ｄ、Ｅ部分
    拆除，並將該部分土地面積四百二十二平方公尺交還被上訴
    人。(二)願供擔保請准宣告假執行。原審判決後，經上訴人提
    起上訴到院，被上訴人於本院則聲明：上訴駁回（原審判決
    上訴人應交還所占用系爭土地【原判決主文誤載為房屋】之
    履行期間為陸個月，被上訴人就此並未聲明不服）等語。
二、上訴人則以：系爭土地上如本判決附圖所示Ａ、Ｂ、Ｃ、Ｄ
    、Ｅ等系爭建物，係上訴人之被繼承人蔡勝國於七十三年六
    月間基於使用系爭土地之意思起造而原始取得，其後上訴人
    全家一直居住於系爭建物內。雖上訴人自九十一年至九十二
    年十二月間，因交通部高速鐵路工程局施作工程遭受波及，
    非基於自由意識而被迫離去該住所，惟非永久離去該住所之
    意思，其後並已遷回原址居住而繼續占有系爭建物；且被上
    訴人應買前即已知悉系爭建物存在之事實，仍應買系爭土地
    而未為任何異議，自係默示同意系爭建物繼續存在系爭土地
    之意思，不得請求上訴人等拆屋還地；而於原審聲明：(一)被
    上訴人之訴駁回。(二)如受不利判決，願供擔保請准宣告免為
    假執行。原審為其等敗訴判決後，經提起上訴到院後，於本
    審另主張：訴外人蔡勝國於八十年十一月九日死亡後，系爭
    建物由上訴人乙○○、壬○○、丙○○、辛○○、丁○○○
    繼承取得；系爭土地在訴外人蔡耀林於九十一年三月四日死
    亡後，亦由上訴人乙○○、壬○○、丙○○、辛○○繼承取
    得，足認系爭建物與土地同屬一人所有，則系爭土地其後由
    被上訴人拍定取得，即有民法第八百七十六條法定地上權適
    用；又被上訴人經法院拍賣僅取得土地所有權，並未同時取
    得系爭建物之所有權，系爭土地與建物異人所有，系爭建物
    與系爭土地即應有租賃關係存在；況蔡耀林當初基於父子關
    係，無償提供系爭土地供蔡勝國興建系爭建物，即寓有「若
    系爭建物存在一天，即有權占有系爭建物」之意思，上訴人
    等亦得繼受取得基地利用權；則上訴人基於法定地上權、租
    賃權、基地利用權等權源，使用被上訴人上開系爭土地即非
    無權占有（上訴人於原審另主張時效取得地上權之防禦方法
    ，於本審則不再主張）；並聲明：(一)原判決廢棄。(二)上開廢
    棄部分，被上訴人在第一審之訴及假執行之聲請均駁回。(三)
    第一、二審訴訟費用由被上訴人負擔等語。
三、兩造不爭執之事實：
（一）系爭建物坐落於台南縣歸仁鄉○○○段三小段一一七一地
      號土地，其中如本判決附圖所示Ａ建物，面積四十五平方
      公尺、Ｂ建物，面積三十八平方公尺、Ｃ建物，面積一百
      三十三平方公尺、Ｄ建物，面積六十一平方公尺、Ｅ部分
      則為水泥地，面積一百四十五平方公尺。
（二）系爭土地於八十三年十月二十日及八十七年二月十三日由
      訴外人林耀林分別設定第一順位（擔保債務人蔡耀林、乙
      ○○債務）及第二順位（擔保債務人蔡耀林之債務）抵押
      權予訴外人台南縣歸仁鄉農會。嗣因債務人蔡耀林、乙○
      ○債務未清償，經執行債權人台南縣歸仁鄉農會以台灣台
      南地方法院八十九南院鵬執當字第一四七八六號債權憑證
      執行名義，聲請對於訴外人蔡耀林名下之系爭土地為強制
      執行，經執行法院以九十一年度執字第二四五九四號受理
      後，因執行債務人蔡耀林已於九十一年三月四日死亡，執
      行法院囑託執行債權人辦理由上訴人乙○○、壬○○、丙
      ○○、辛○○等四人繼承之繼承登記後，執行法院定期於
      九十二年十一月二十六日公開拍賣，而由被上訴人以新台
      幣（下同）一千二百四十四萬二千元拍定取得，執行法院
      於九十三年一月二十日發給被上訴人不動產權利移轉證書
      ，被上訴人並已辦妥土地所有權移轉登記。
（三）系爭建物（含水泥地）係訴外人蔡勝國於七十三年六月間
      興建之未辦保存登記建物，蔡勝國於八十年十一月九日已
      死亡，系爭建物由上訴人乙○○、壬○○（原名蔡宗彥）
      、丙○○、辛○○、丁○○○繼承取得。
（四）上開事實除據被上訴人於原審提出而為上訴人所不爭之系
      爭土地登記謄本、不動產權利移轉證書、照片、地籍圖（
      原審補字卷第八頁至第二二頁），及上訴人於本審提出而
      為被上訴人所不爭之遺產稅免稅證明書，暨台南縣稅捐稽
      徵處新化分處於九十四年四月八日，以南縣稅新分二字第
      ０九四０００九二六八號函檢送系爭建物房屋稅籍證明書
      、房屋稅籍紀錄表附卷（本院卷第五五頁、第六九頁至第
      七五頁），並經原審於九十三年七月二十三日會同台南縣
      歸仁地政事務所人員勘測現場，製有勘驗筆錄、現場略圖
      、及土地複丈成果圖在卷可稽（原審訴字卷第二五頁至第
      二八頁、第三七頁至第三九頁）；復經本院調取內附辦理
      系爭土地繼承登記之土地登記謄本、繼承系統表、戶籍謄
      本，及拍賣公告、不動產權利移轉證書等之上開執行卷宗
      查明屬實，且為兩造所不爭，均堪信實。
四、被上訴人另主張：系爭土地現為渠所有，上訴人等並無正當
    權源，其等所有如本判決附圖所示Ａ、Ｂ、Ｃ、Ｄ建物，及
    Ｅ部分水泥地，占用渠所有系爭土地，自係無權占有，上訴
    人等應將系爭建物拆除後，將占有之土地返還予渠等語，上
    訴人等自承占用系爭土地之事實，惟抗辯已取得法定地上權
    、租賃權，及基地利用權，並非無權占有等語，是本件訴訟
    首應審究者，厥為上訴人占有系爭土地，是否取得法定地上
    權、租賃權及基地利用權？其等占有是否有正當權源？若否
    ？何人應負拆除、返還土地義務？
五、本件上訴人抗辯對於系爭土地係有權占有者，無非係以對於
    系爭土地有法定地上權、租賃權，及基地利用權等法律關係
    為其論據，惟查：
（一）按土地及其土地上之建築物，同屬於一人所有，而僅以土
      地或僅以建築物為抵押者，於抵押物拍賣時，視為已有地
      上權之設定，其地租由當事人協議定之，協議不諧時，得
      聲請法院定之，民法第八百七十六條第一項定有明文；至
      按民法第八百七十六條第一項之法定地上權，須以該建築
      物於土地設定抵押時業已存在，並具相當之經濟價值為要
      件者，並經最高法院著有五十七年台上字第一三０三號判
      例可資參照；系爭未辦保存登記建物（即本判決附圖所示
      Ａ、Ｂ、Ｃ、Ｄ建物，並含Ｅ部分水泥地）係訴外人蔡勝
      國於七十三年六月間興建，蔡勝國於八十年十一月九日死
      亡，而由上訴人乙○○、壬○○、丙○○、辛○○、丁○
      ○○等五人繼承取得，已如前述，至於系爭土地係由訴外
      人蔡耀林於八十三年十月二十日及八十七年二月十三日由
      訴外人林耀林分別設定第一順位（擔保債務人蔡耀林、乙
      ○○債務）及第二順位（擔保債務人蔡耀林之債務）抵押
      權予訴外人台南縣歸仁鄉農會，亦如前述；是系爭土地於
      設定抵押權予訴外人台南縣歸仁鄉農會時，系爭土地屬於
      訴外人蔡耀林所有，系爭建物則由上訴人乙○○、壬○○
      、丙○○、辛○○、丁○○○等五人繼承取得，並非同屬
      一人，與上開民法第八百七十六條第一項之法定地上權要
      件有間，且與上訴人援引最高法院八十四年度台上字第二
      七０七號判決意旨認：「建築物與基地同屬一人所有而僅
      將土地出賣時，因建築物性質上不能與基地使用權分離而
      存在，於此情形應認基地買受人與建築物所有人就基地成
      立租賃關係」之前提要件「建物與基地同屬一人有」亦有
      不同，上訴人主張有上開法條適用云云，已有可議，而不
      足採，其進一步認為兩造間至少應成立租賃法律關係云云
      ，亦為無理由。
（二）再上訴人另援引最高法院九十一年度台上字第一九一九號
      判決要旨，抗辯：上訴人對系爭土地原已取得基地利用權
      ，嗣系爭土地因拍賣而由被上訴人取得，應依「相類事實
      ，應為相同處理」之法理而為類推適用取得法定地上權云
      云，然上開最高法判決要旨固認：「本院四十八年台上字
      第一四五七號判例規範之本旨，乃側重於房屋所有權與基
      地利用權一體化之體現，並基於房屋既得使用權保護原則
      之考量，進一步肯認基地使用權不因基地物權之嗣後變動
      而受影響，藉以調和土地與建物之利用關係，庶符社會正
      義之要求。是房屋所有人對土地所有人原已取得基地利用
      權，嗣將土地或房屋出賣因致房地異主時，雖與上開判例
      所稱之『土地及房屋同屬一人』情形未盡相同，但就該判
      例規範之目的及債權物權化之趨勢而言，得依『相類事實
      ，應為相同處理』之法理而為類推適用」，然民法第八百
      七十六條第一項之法定地上權，須以該建築物於土地設定
      抵押時業已存在，並具相當之經濟價值為要件者，亦經最
      高法院著有五十七年台上字第一三０三號判例在案，已如
      上述；本件系爭建物係自七十三年六月間興建，其中房屋
      四棟於九十四年課稅現值分別為十三萬八千元、四萬元、
      三萬八千五百元、一萬四千一百元不等，有上開卷附之房
      屋稅籍證明書可參（本院卷第七十頁），參以原審於九十
      三年七月二十三日履勘現場時，如本判決附圖所示建物，
      其中除編號Ｂ、Ｃ部分建物分別放置有祖先牌位、傢俱、
      家電、床具、衣櫃，惟衣櫃內並無日常換洗衣物，浴室內
      陳設之盥洗用品僅有一人份外，編號Ａ部分無人居住，係
      堆置貨品之倉庫，建築老舊，Ｄ部分建物則荒蕪廢棄，無
      人使用乙情，此有勘驗筆錄及被上訴人於原審提出之履勘
      現場照片存卷可按（原審訴字卷第二五、二六頁、第四八
      頁至第五三頁）；至於系爭建物曾於九十一年十一月六日
      與電力公司終止契約、九十二年十二月五日拆表，於九十
      三年三月二十四日復電乙節，亦有台灣電力股份有限公司
      台南區營業處九十三年九月十三日函附復電登記單可稽（
      原審訴字卷第一０一頁至第一０九頁），即上訴人亦不否
      認自九十一年至九十二年十二月間，並未居住在系爭建物
      內之事實；綜合上情以觀，系爭建物自七十三年六月間興
      建迄今，已歷二十餘年，建築物老舊，其經濟價值非高，
      且其中二棟甚至無人居住使用，另二棟雖有使用跡象，然
      其中仍堆置大量雜物，更且上訴人等自九十一年間離去系
      爭建物後，迄至九十三年五月三十一日上訴人提出本件訴
      訟前，方才聲請復電，要係臨訟為應付查核之舉，凡此種
      種，被上訴人主張上訴人等並無使用系爭建物之意思者，
      核與常情相合，應堪信採。是系爭建物之經濟價值非高，
      上訴人等亦乏使用意願，相較於被上訴人利用系爭土地之
      所有權能因受上訴人占用結果，無法整體規劃利用，土地
      利用之經濟價值相對降低不少而言，顯不值得保護，與上
      開最高法院判例所示得主張法定地上權之要件亦難謂合，
      並無『相類事實，應為相同處理』之法理類推適用可言；
      苟認上訴人仍得據以類推適用而主張法定地上權，當非上
      開最高法院判決要旨之本意，更且使被上訴人遭受無法整
      體使用系爭土地，損及其財產權之後果，遠非事理之平。
      上訴人抗辯依上開最高法院判決要旨所示，上訴人得主張
      法定地上權云云，要無理由。
（三）第按基地利用權係指基地所有人與建物所有人非屬同一時
      ，基地所有人與建物所有人間就基地之利用為約定，使建
      物所有人得以利用基地之法律關係之謂，此等基地利用權
      若經雙方為地上權設定登記或成立基地租賃契約，於雙方
      當事人間之法律關係自得逕依地上權或基地租賃法律關係
      解決，非不可生對抗第三人之效力。至若當事人間因具有
      夫妻、親子或公司與負責人間等密切關係存在時，而土地
      之利用權往往未為約定，或縱有約定，此等基地利用之債
      權契約法律關係，因不具對外公示方式，未如設定地上權
      登記之具有公示作用，或依民法第四百二十五條規定，具
      有「買賣不破租賃」效力之不動產租賃契約，原則上須經
      公證之公示作用般，難為基地利用關係當事人以外之人知
      悉；苟認此等基地利用權人得以對抗第三人，無疑將對於
      基地受讓人造成無法預測之危險，有礙財產權交易之動態
      安全，當非憲法保障基地所有人財產權之本意。就此，參
      酌司法院大法官釋字第三四九號解釋理由書曾謂：「民法
      上之法律行為，有債權行為與物權行為，除法律有特別規
      定外，前者於特定人間發生法律上之效力，後者於以公示
      方法使第三人得知悉之狀態下，對任何第三人均發生法律
      上之效力。故動產以交付為公示方法，不動產以登記為公
      示方法，而以之作為權利取得喪失、變更之要件，以保護
      善意第三人。如其事實為第三人明知或可得而知，縱為債
      權契約，其契約內容仍非不得對第三人發生法律上之效力
      。最高法院四十八年度台上字第一○六五號判例，認為『
      共有人於與其他共有人訂立共有物分割或分管之特約後，
      縱將其應有部分讓與第三人，其分割或分管契約，對於受
      讓人仍繼續存在』，就維持法律秩序之安定性而言，固有
      其必要，惟應有部分之受讓人若不知悉有分管契約，亦無
      可得而知之情形，受讓人仍受讓與人所訂分管契約之拘束
      ，有使善意第三人受不測損害之虞，與憲法保障人民財產
      權之意旨有違，上述判例在此範圍內，嗣後應不再援用」
      之精神，應可作為調和基地受讓人交易之動態安全，及基
      地利用權人繼續利用基地之靜態安全間保障孰輕孰重之基
      準。準此，基於同一法理，對於基地利用權人與基地受讓
      人之權益保障，仍應視基地受讓之第三人是否得以知悉基
      地利用權存在可能而定，而無法一概而論。
（四）本件系爭建物係訴外人蔡勝國於七十三年間興建，斯時之
      土地所有人為其父蔡耀林，已如前述，縱認蔡耀林同意蔡
      勝國利用基地興建系爭建物，此等基地利用權之內容為何
      ，得否為系爭土地之拍定人即被上訴人於法院公開拍賣時
      可得而知，已非無疑；參以系爭土地經執行法院定期於九
      十二年十一月二十六日公開拍賣時，拍賣公告記載土地現
      況為：「查封時，據債權人代理人稱：查封之土地其上雜
      草及約有八棵左右之椰子等語，應買人請自行查證，拍定
      後按債務人占有現況點交」，此有兩造不爭之拍賣公告附
      於上開執行卷宗可參，是被上訴人應買時，無從自拍賣公
      告上知悉系爭建物之存在，按諸情理，當無知悉上開基地
      利用權存在可能；此外上訴人復未提出其他具體證據足資
      證明被上訴人於拍定受讓系爭土地前，已知悉訴外人蔡耀
      林同意訴外人蔡勝國或其繼承人使用系爭土地之事實，揆
      諸上開說明，縱認訴外人蔡耀林與蔡勝國間就系爭土地確
      有基地利用法律關係存在，此等基地利用權之債權法律關
      係，仍不得對抗第三人之被上訴人亦明。上訴人抗辯其等
      對於系爭土地具有基地利用權，得以對抗被上訴人云云，
      亦為無理由。
六、按所有人對於無權占有或侵奪其所有物者，得請求返還之。
    民法第七百六十七條前段定有明文。又按房屋之拆除為一種
    事實上之處分行為，是未經辦理所有權第一次登記之建物，
    須有事實上之處分權者，始得予以拆除（最高法院八十五年
    度台上字第三０七七號判決要旨參照）；查：系爭建物（含
    水泥地）係訴外人蔡勝國於七十三年六月間興建之未辦保存
    登記建物，蔡勝國已於八十年十一月九日死亡，系爭建物由
    上訴人乙○○、壬○○、丙○○、辛○○、丁○○○繼承取
    得，已如前述，則就系爭建物僅上訴人乙○○、壬○○、丙
    ○○、辛○○、丁○○○等五人有拆除之事實上處分權，至
    於其餘上訴人則否。是上訴人乙○○、壬○○、丙○○、辛
    ○○、丁○○○等五人所有系爭建物無正當權源，占用被上
    訴人所有系爭土地中如本判決附圖所示Ａ建物，面積四十五
    平方公尺、Ｂ建物，面積三十八平方公尺、Ｃ建物，面積一
    百三十三平方公尺、Ｄ建物，面積六十一平方公尺、Ｅ部分
    則為水泥地，面積一百四十五平方公尺者，為無權占有，從
    而被上訴人本於所有權作用，請求上訴人乙○○、壬○○、
    丙○○、辛○○、丁○○○等五人拆除建物，並將系爭占用
    之土地返還被上訴人者，於法有據，應予准許，至於其餘上
    訴人戊○○、子○○、癸○○、己○○、庚○○等五人既無
    事實上處分權，不論是否現實居住在系爭建物內，均無拆除
    系爭建物權能，被上訴人請求應一併負拆除建物義務者，洵
    屬無據，不應准許。就上開應准許部分，原審為上訴人乙○
    ○、壬○○、丙○○、辛○○、丁○○○五人敗訴判決，並
    依兩造之聲請宣告假執行及准供擔保免為假執行之宣告，並
    無不合（諭知履行期間並未聲明不服），上訴人乙○○、壬
    ○○、丙○○、辛○○、丁○○○上訴意旨聲明廢棄改判，
    非有理由，應予駁回；至於上開不應准許部分，原審未盡詳
    察，為上訴人戊○○、子○○、癸○○、己○○、庚○○等
    五人之敗訴判決，尚有未洽，上訴人戊○○、子○○、癸○
    ○、己○○、庚○○等五人之上訴意旨求予廢棄改判，為有
    理由，爰由本院予以廢棄改判如主文第二項所示。
七、本件事證已臻明確，兩造其餘攻擊防禦方法，與判決之結果
    不生影響，爰不一一論述。
八、據上論結，本件上訴為一部有理由，一部無理由，依民事訴
    訟法第四百五十條、第四百四十九條第一項、第七十九條，
    第七十八條、第八十五條第一項前段，判決如主文。
中　　華　　民　　國　　94　　年　　5　　月　　31 　　日
　　　　　　　　　民事第二庭    審判長法　官　吳 志 誠
                                      法　官　李 素 靖
                                      法　官　李 文 賢
上為正本係照原本作成。
不得上訴。
中　　華　　民　　國　　94　　年　　6　　月　　 1 　　日
                                      書記官　劉 清 洪
                                                  J
